【裁判字號】    87,自,1017
【裁判日期】    890530
【裁判案由】    詐欺
【裁判全文】
臺灣臺中地方法院刑事判決                        八十七年度自字第一一七號
    自  訴  人  甲○○
    擔當訴訟人  台灣台中地方法院檢察署檢察官
    被      告  丙○○
                乙○○
右列被告因詐欺案件，經自訴人提起自訴，本院判決如左：
    主  文
丙○○、乙○○均無罪。
    理  由
一、本件自訴意旨略以：被告丙○○與乙○○二人分別於民國（下同）八十五年九月
    二十五日及同年十月間向自訴人佯以共同合夥購買坐落台中縣龍井鄉土地，急需
    繳付銀行貸款利息為藉口，二人共謀，先借新台幣（下同）五十萬元，言明一個
    月還款，後借四十五萬元，約定半個月至一個月還款，並簽發本票為憑，詎本票
    到期，二人拒不還款，且該款項經查並未繳付銀行利息而係將之挪為他用，自訴
    人始知受騙，因認被告二人涉犯刑法第三百三十九條第一項之詐欺取財罪嫌。
二、自訴人認被告等涉犯詐欺罪嫌，無非係以被告等屆期未清償借款，且借款時稱欲
    還利息，惟實際並未繳還等情資為論據。
三、惟按刑法第三百三十九條第一項詐欺罪之成立，以意圖為自己或第三人不法所有
    ，以詐術使人將本人或第三人之物交付為要件。所謂以詐術使人交付，必須被詐
    欺人因其詐術而陷於錯誤，若其所用方法不能認為詐術，亦不致使人陷於錯誤，
    即不構成該罪，最高法院四十六年台上字第二六０號著有判例可資參照。是民事
    債務當事人間，若有未依債務本旨履行給付之情形，在一般社會經驗上，原因非
    止於一端，或因不可歸責之事由無法給付，或因合法對他造主張抗辯而拒絕給付
    ，甚至債之關係成立後，始行惡意遲延給付，皆有可能，非必出於自始無意給付
    之財產犯罪一端，要難單純以債務不履行之狀態，遽認被告自始有詐欺之故意。
四、訊據被告丙○○、乙○○二人固坦承向自訴人借款未還之事實，惟均堅決否認有
    何詐欺犯行，丙○○辯稱：伊與自訴人相識多年，之前即有資金往來，且提供其
    所有之土地抵押予自訴人。伊與乙○○共同投資開發台中縣龍井鄉之土地，因向
    台中市第十一信用合作社辦理貸款，積欠利息未還，始向自訴人借款週轉，所借
    得款項均用於開發土地，嗣因伊中風無法處理事務，致該土地開發案無法續行而
    未能還款，並非有意詐騙自訴人；被告乙○○則辯稱：伊與丙○○合作開發台中
    縣龍井鄉之土地，因土地登記於伊名下，故應自訴人之要求簽發本票供擔保借款
    ，實際資金均係丙○○統籌運用，何來詐欺之有等語。經查：
    （一）本案被告二人係於八十五年九月二十五日向自訴人借款五十萬元，約定一
          個月還款，另於同年十月間借款四十五萬元，由乙○○持他人之支票借款
          ，嗣支票到期不獲兌現，乙○○復簽發發票日八十五年十一月八日、到期
          日八十五年十一月十五日、面額四十五萬元之本票換回支票等情，業據自
          訴人於本院調查時供陳甚明，是其自訴狀載被告二人係分別於八十五年九
          月二十五日及同年十一月八日向自訴人借款五十萬元、四十五萬元，言明
          只借二十天、七天，並簽發同額本票以為擔保乙節應非實在，先予敘明。
    （二）被告丙○○、乙○○二人一致辯稱向自訴人借款係因積欠銀行貸款須款週
          轉。而查，被告乙○○以台中縣龍井鄉龍目井龍目井小段第四─九、四─
          六、四─四、四─二、二─一、二─三、二─五地號土地為擔保，設定抵
          押向台中市第十一信用合作社貸款三千七百萬元，並為劉信興信用貸款一
          千三百萬元之保証人，截到八十五年八月三日止，該土地貸款三千七百萬
          元部分尚欠利息九七八、四七三元之情，有台中市第十一信用合作社八十
          八年三月二十四日中市十一信總字第０四四八號函、八十八年七月六日中
          市十一信總字第０九七二號函影本二份在卷可稽，是被告等稱因積欠銀行
          貸款而向自訴人借款週轉等語顯非無稽。
    （三）次查，自訴人與被告丙○○係認識多年之友人，丙○○前於八十年間即向
          自訴人借款一、二千萬元，並提供其所有位於台中縣太平市之土地抵押予
          自訴人以供擔保，該筆款項迄今仍未清償之情，業據自訴人陳明在卷。自
          訴人並陳稱：再次借款是希望被告度過難關，將來才可以還我欠款等語，
          是以，自訴人與被告丙○○為相識多年之友人，知曉丙○○從事土地開發
          ，之前甚且借款上千萬元予丙○○未獲清償，對其經濟狀況理當有所了解
          ，而被告等於借款時亦未隱瞞當時無法按時繳交銀行利息、資金調度已有
          困難之情狀，則按自訴人為一具有相當社會經歷之成年人，於此情狀下，
          對被告等是否有屆期不獲償還之風險當可謹慎估量，惟其經由自主之考量
          後，仍願借款予被告以渡難關，此顯係出於其與丙○○之情誼為之，已難
          認被告等有何施用詐術致自訴人陷於錯誤而借款之詐欺犯行。
    （四）再查，被告二人借款時，均有簽發同額之本票或支票交付自訴人以為擔保
          ，此顯與一般借款之情狀無異。且如上述，被告二人於八十六年十月間向
          自訴人借款四十五萬元，原係由被告乙○○交付他人之客票以供擔保，嗣
          支票到期不獲兌現，乙○○復簽發發票日八十五年十一月八日、到期日八
          十五年十一月十五日、面額四十五萬元之本票換回支票，則苟被告二人有
          意詐騙自訴人，渠等大可於款項到手後逃逸他去，乙○○何必於支票不獲
          兌現時再行出具本票交付予自訴人？
    （五）又查上開被告乙○○之土地抵押貸款截至八十五年八月三日止積欠利息九
          七八、四七三元，嗣分別於八十五年八月十日繳交利息四八四、二九五元
          、違約金七五、一一五元，八十五年九月二日再繳利息二七六、七四０元
          ；另於八十五年八月十日繳交信用貸款部分利息三五五、二七四元，違約
          金二三、九三四元。有前揭卷附台中市第十一信用合作社八十八年三月二
          十四日中市十一信總字第０四四八號函及台中市第十一信用合作社放款利
          息收據影本二紙在卷可稽。是被告等於八、九月間共計繳納積欠之利息一
          百二十一萬五千三百五十八元。雖被告丙○○稱係之前向他人借款清償利
          息，再向自訴人借款清償該款項，與借款時稱欲繳納銀行利息略有不同，
          惟渠等借款之目的在於支付銀行貸款相關款項應可採信，是尚難以此即認
          被告等有詐欺之犯行。
    （六）未查，被告丙○○於八十五年十二月七日因出血性腦中風住院，有財團法
          人私立中國醫藥學院八十八年七月三日出具之診斷証明書影本一份在卷可
          稽。而其迄本院審理時，尚無站立應訊，仍未痊癒。參以被告乙○○亦陳
          稱：土地開發案係由丙○○主導，因其中風無法繼續等語以觀，足認被告
          二人辯稱因丙○○中風無法繼續土地開發案，致無法償還款項予自訴人等
          語顯非無憑，應屬可採。即難以被告等事後未能清償款項之情推認被告等
          詐欺犯行。
五、綜上各情，本案核屬民事債權債務之糾葛，應由自訴人另循民事途逕，尚難遽入
    被告二人詐欺罪刑。此外，復查無其他積極証據足資証明被告等有詐欺犯行，不
    能証明其二人犯罪，自應均為無罪之諭知。
六、自訴人經合法傳喚，無正當理由未到庭，爰依刑事訴訟法第三百三十一條第二項
    之規定通知檢察官擔當訴訟，附此敘明。
據上論斷，應依刑事訴訟法第三百四十三條、第三百零一條第一項，判決如主文。
中      華      民      國      八十九      年    五    月     三十     日
                                      臺灣台中地方法院刑事第二庭
                                          法  官  吳  幸  芬
右正本證明與原本無異。
如不服本判決，應於判決送達後十日內向本院提出上訴狀，上訴於臺灣高等法院臺中
分院( 須附繕本 )。
                                          書記官
中      華      民      國      八十九      年    六    月       一     日


司法院資訊處製作；財團法人民間司法改革基金會備份。
